臺灣高等法院刑事判決　　　　　　93年度選上更(二)字第13號
上　訴　人
即　被　告　丙○○
　　　　　　　　　　　號
選任辯護人　楊金順律師
　　　　　　游朝義律師
上列上訴人因選罷法等案件，不服臺灣新竹地方法院91年度訴字
第238 號，中華民國92年5 月14日第一審判決（起訴案號：臺灣
新竹地方法院檢察署91年度選偵字第48號），提起上訴，經判決
後，由最高法院第2次發回更審，本院判決如下：
    主  文
原判決撤銷。
丙○○共同連續對於有投票權之人，交付賄賂，而約其為投票權
為一定之行使，處有期徒刑陸月，如易科罰金以參佰元折算壹日
。褫奪公權參年。
    事  實
一、丙○○係第十四屆新竹縣湖口鄉鄉長候選人林志華之父林炎
    之職員，常在林志華競選總部幫忙，其為使林志華能順利當
    選湖口鄉鄉長，乃於民國九十一年一月十五日中午，至同為
    徐氏宗親會成員之乙○○（經原審判處罪刑確定）位於新竹
    縣湖口鄉○○村○○鄰○○路二一號一樓住處（該址位於為
    全民歡享社區內），二人即基於對於有投票權人交付賄賂而
    約定投票予林志華之犯意聯絡，並基於概括犯意，由丙○○
    交付新台幣（下同）十二萬元予乙○○，約定由乙○○以上
    開款項對全民歡享社區內有投票權之選民進行催票、固票（
    即乙○○答應在全民歡享社區內每棟大樓找二位選民，每人
    發給三千元，請投票支持林志華，而全民歡享社區共有十五
    棟大樓，故須找三十人支持林志華，並在各自大樓內拉票，
    共需九萬元，餘三萬元其中一萬元作為乙○○樁腳費用，其
    中一萬元作為乙○○買酒菜宴請至其家中作客選民之用，另
    一萬元作為交付全民歡享社區管理委員會主任委員甲○○幫
    忙催票、固票之用）。乙○○收受丙○○交付之十二萬元後
    ，即於如附表一所示之時間、地點，連續對於該社區內有投
    票權如附表一所示之選民交付賄款，而約定投票予林志華。
    乙○○並於收取十二萬元後之二、三日後，復與甲○○（經
    原審判處罪刑確定）基於對於有投票權人交付賄賂而約定投
    票予林志華之共同概括犯意聯絡，由乙○○在其上開住處交
    付二萬元予甲○○，除其中一萬元為給予甲○○之賄款外，
    其餘一萬元約由甲○○對全民歡享社區內有投票權之選民進
    行買票。甲○○亦於收受上開賄款後，即於如附表二所示之
    時間、地點，連續對於該社區內有投票權如附表二所示之選
    民交付賄款及行求，而約定或要求投票予林志華（其中於交
    付一千元予曾炳魁時遭曾炳魁拒絕）。嗣於九十一年一月二
    十五日，因人提出檢舉，甲○○及乙○○接獲警局及調查站
    人員通知前往新竹縣警察局竹北分局說明，並於翌日（即九
    十一年一月二十六日）由台灣新竹地方法院檢察署檢察官傳
    喚到案後而查獲上情，並循線查獲丙○○，丙○○並於偵查
    程序中自白投票行賄之情。
二、案經台灣新竹地方法院檢察署檢察官指揮新竹縣警察局竹北
    分局、法務部調查局新竹縣調查站偵辦後由新竹縣警察局竹
    北分局、法務部調查局新竹縣調查站聯合移送台灣新竹地方
    法院檢察署檢察官偵查起訴。
    理  由
一、程序部分：按訊問被告，應全程連續錄音；必要時，並應全
    程連續錄影。但有急迫情況且經記明筆錄者，不在此限。筆
    錄內所載之被告陳述與錄音或錄影之內容不符者，除有前項
    但書情形外，其不符之部分，不得作為證據。刑事訴訟法第
    一百條之第一、二項定有明文；本案被告丙○○抗辯其未曾
    於警訊及檢察官偵查中自白「買票」等語。查，本院前更一
    審勘驗警詢及檢察官偵查訊問錄音帶顯示：警訊筆錄有關「
    但我拿錢給他的目的是要請乙○○在社區內買票用的，．．
    」等語（見九十一年度選偵字第一九號卷第四頁背面第三、
    四行）及檢察官訊問筆錄有關被告自承買票之記載「．．我
    確實拿十二萬元來幫他買票．．」等語（見上述偵查卷第四
    十頁第七行），錄音之分別內容為「．．我只說要他僅量去
    催．．」（見本院更一卷警訊錄音譯文第三頁第一一、一二
    行）；「．．贊助他．．」（見本院更一卷偵訊錄音譯文第
    一頁第八行），足認被告丙○○未曾於警、偵訊時供述「買
    票」用詞，依前揭法條說明，上述警訊及偵查訊問筆錄有關
    「買票」之記載，既與錄音內容不符，自不得做為證據。惟
    警詢筆錄及檢察官詢問筆錄記載被告丙○○供稱：「我拿錢
    給他（指乙○○），金額是新台幣十二萬元，那些錢給他是
    要作為幫我在社區內催票及固票箱用的」「我有跟他說這些
    錢是用來幫忙拉票、催票、固票及支持湖口鄉長候選人林志
    華所用的錢」「我沒有跟他說不管用何種方式只要把林志華
    的票拉高，但我跟他說是做為催票用的」、「因為乙○○告
    訴我，從全民歡享社區內每棟大樓找二個人，每人給他們新
    台幣三千元，並請他們支持鄉長候選人林志華，而全民歡享
    社區共有十五棟大樓，因此要找三十人支持林志華，並在各
    自大樓內拉票，共花費新台幣九萬元，剩餘三萬元，其中一
    萬元作為乙○○樁腳費，甲○○是主委，所以給他一萬元，
    另一萬元作為乙○○買酒，宴請到其家中作客之選民用」等
    語，則與其於警、偵訊時錄音之內容悉相符合，有本院勘驗
    警、偵訊錄音帶譯文附卷足稽，且為被告所不爭，自有其證
    據能力，合先敘明。
二、訊據上訴人即被告丙○○固坦承交付十二萬元予被告乙○○
    不諱，惟否認有何賄選買票之行為，辯稱：伊並未連續賄選
    ，亦未交代他們去買票，該十二萬元係叫乙○○發林志華的
    傳單及旗子、海報、宣傳單等文宣報酬，伊給乙○○一千五
    百份傳單，旗子兩百支上下，並告訴乙○○剩下之款項應交
    還予伊，至於我於警訊時所講的內容，那是警察誘導我說的
    ，不是我的真意云云。惟查：
（一）右揭賄選之犯行，業據被告及同案被告乙○○、甲○○分
      別於警訊、調查站、偵查或原審供承不諱，茲分述如左：
　１、被告丙○○於警訊時供稱：「我拿錢給他（指乙○○），
　　　金額是新台幣十二萬元，那些錢給他是要作為幫我在社區
      內催票及固票箱用的」「我有跟他說這些錢是用來幫忙拉
      票、催票、固票及支持湖口鄉長候選人林志華所用的錢」
      「我沒有跟他說不管用何種方式只要把林志華的票拉高，
      但我跟他說是做為催票用的」「因為乙○○告訴我，從全
      民歡享社區內每棟大樓找二個人，每人給他們新台幣三千
      元，並請他們支持鄉長候選人林志華，而全民歡享社區共
      有十五棟大樓，因此要找三十人支持林志華，並在各自大
      樓內拉票，共花費新台幣九萬元，剩餘三萬元，其中一萬
      元作為乙○○樁腳費，甲○○是主委，所以給他一萬元，
      另一萬元作為乙○○買酒，宴請到其家中作客之選民用」
      （九十一年度選偵字第十九號偵查卷第三頁、第四頁）；
      其於偵查中亦與警訊為相同之供述（同上偵查卷第四十頁
      ）；其於偵查程序經檢察官聲請羈押原審訊問時亦坦言於
      九十一年一月十五日中午許交付十二萬元給乙○○幫林志
      華買票，買票對象即全民歡享社區每棟二人每人三千元共
      買十五棟，剩餘三萬元中一萬元買高梁酒招待選民、一萬
      元給乙○○、一萬元給主委甲○○等語（原審九十一年度
      聲羈字第二三號卷）。
　２、同案被告乙○○於警訊時供稱：「有投票權之人每一票以
      新台幣五百元至一千元或每一戶新台幣二千元向社區買票
      ，共向有選舉權之人共買約十人左右（實際人數已忘記）
      ，以戶計算的共買約二十戶左右（實際戶數已忘記了）」
      「丙區羅吉盛（應係葉碧玉之誤）十八號二千元、葉護淋
      十號二千元（應係一千元之誤）、戊一區賴錦源二三號一
      千元、戊四區陳翠娥三千元二十九巷二一弄一號、幸二區
      謝長錦四三巷二十弄十號二樓二千元、幸三區邱仕昆四三
      巷三一號四樓一千元，其他住戶及個人部分因姓名不詳所
      以無法指證」、「是他們直接到我家裡拿的，從九十一年
      元月十五日開始」、「右述買票金額是丙○○所提供的，
      他拿新台幣十二萬元給我」、「他叫我拿這十二萬元去安
      排支持湖口鄉長候選人林志華之用」、「丙○○拿十二萬
      元給我叫我在社區內不管用請吃飯或買票的方式讓鄉長候
      選人林志華的票在這乙個社區內票開高一點或漂亮一點就
      好了」、「有交給甲○○新台幣二萬元，拿二萬元給甲○○不管用請吃飯或買票的方式讓鄉長候選人林志華的票在
      這個社區內票開高一點或漂亮一點就好了」（同前偵查卷
      宗第六至第七頁）。其於偵查中亦坦承警詢中所言均屬實
      在等語（參同前偵查卷第五十八頁）。按同案被告乙○○
      於偵查中向檢察官所為之陳述，本院審酌該陳述作成之客
      觀條件及環境，認其心理狀態健全，並無受到脅迫、利誘
      或詐欺，且與在警詢時之陳述內容相同，自非顯有不可信
      之情形，依刑事訴訟法第一百五十九條之一第二項之規定
      ，自得作為證據，是被告及其辯護人上訴指稱其於審判外
      之陳述，無證據能力云云，容有誤會。
　３、同案被告甲○○於新竹縣調查站調查中供稱：「我大約於
      十餘天前，我以現金向本社區住戶選民進行買票，其中致
      贈賄款現金新台幣一千元之選民有甲一區二巷二樓甘美香
      之夫、辛一區四十三巷二十一弄十九號二樓萬真七、辛一
      區四十三巷二十一弄三號二樓陳清正、戊一區十五號四樓
      林麗英、戊一區十三號四樓林麗美（以「下」【應係「以
      上」】二人原本不願意收，後是我以伙食費名義強迫他們
      收下，另外收到兩千元賄款者有丙區十二號二樓鍾榮傑之
      父親（即鍾良信）及丙區十八號羅吉盛之妻子（即葉碧玉
      ），我家共發放九千元，我並向渠等表示請他們於選舉當
      天投林志華乙票，他們均表示會去投票）、「該筆賄款是
      大約在十餘天前由戊一區二十一號住戶乙○○交給我，共
      計現金二萬元。而乙○○交給我該二萬元時，曾向我表示
      丙○○（林志華樁腳）交給渠十二萬元用以向社區民眾買
      票，而該兩萬元交給我全權處理向社區內住戶選民買票賄
      選之事，而我因基於朋友交情，所以乙○○所交付給我之
      賄款二萬元，向社區住戶選民買票」（同前偵查卷第十二
      頁至第十三頁）；其於偵查中亦坦承警訊中所言均屬實在
      等語（同前偵查卷第五十八頁）。同案被告甲○○於偵查
      中向檢察官所為之陳述，本院審酌該陳述作成之客觀條件
      及環境，認其心理狀態健全，並無受到脅迫、利誘或詐欺
      ，且與在調查站調查時之陳述內容相同，自非顯有不可信
      之情形，依刑事訴訟法第一百五十九條之一第二項之規定
      ，自得作為證據，是被告及其辯護人上訴指稱其於審判外
      之陳述，無證據能力云云，容有誤會。
　４、被告丙○○雖辯稱其於警、偵訊時並未為買票之供述云云
      。按是行為是否該當於公職人員選舉罷免法第九十條之一
      第一項之投票行賄罪，自應視行為人是否具有行賄之犯意
      ，及所行求、期約或交付之財物是否可認係期約為投票權
      一定行使或不為一定行使之對價，為其判斷之基準。查被
      告於警訊所陳交付十二萬元予同案被告乙○○，囑其發放
      全民歡享社區，每戶二人，每人發三千元，用以固票、催
      票，請求支持林志華等語，其意在為投票權一定行使之對
      價甚明，雖未用「買票」字詞，要無礙其交付十二萬元予
      同案被告乙○○係基於行賄意思之認定。
（二）被告與共上開自白甲○○所交付賄款之對象即證人萬真七
      、鍾良信均於警訊中證稱：被告甲○○確實分別以一千元
      、二千元之賄款交付彼二人並要彼等投票給鄉長候選人林
      志華等語（九十一年度選偵字第二十六號偵查卷第十一頁
      至第十三頁），渠二人於偵查中亦為相同之證述（九十一
      年度選偵字第十九號偵查卷第五十九頁、第六十頁）。證
      人曾炳魁於警訊中亦證稱：被告甲○○確拿一千元給其並
      表示要其買東西請曾炳魁該棟樓住戶且請彼等支持林志華
      惟遭曾炳魁拒絕等語（九十一年度選偵字第二十六號偵查
      卷第九頁至第十頁），雖其於原審訊問時改稱被告甲○○
      並未要其投票給林志華云云，然被告甲○○既受託代幫林
      志華買票，已如前述，則其交付賄款時豈有隻字不提請選
      民支持林志華之理？堪認證人曾炳魁於原審所證應係迴護
      被告甲○○之詞。而證人陳清正、林麗英、林麗美、葉碧
      玉雖於偵查中承認自被告甲○○處收受一千元或二千元，
      惟否認係賣票所得，並分稱係收受退還水電修繕費、伙食
      費、賣衣服費云云，然證人葉碧玉亦坦言被告甲○○並未
      來拿衣服，何以未退還該一千元？而全民歡享社區共有十
      五棟大樓，約有四百多戶住戶，為一極為龐大之社區，被
      告甲○○身為社區主委，豈有獨對證人陳清正一人退還水
      電修繕費，獨對證人林麗美、林麗英二人補貼伙食費之理
      ？該等證人應係為免自己遭受賄選之刑責而有上開之證述
      ，渠等證詞尚不足作為有利被告甲○○之認定。
（三）證人葉護淋確自被告乙○○處收受一千元等情，業據其於
      偵查中證述屬實（見九十一年度選偵字第十九號偵查卷第
      五十九頁），其雖另證稱該一千元係被告乙○○請其載社
      區居民投票之代價云云，然其於原審訊問時亦坦言投票當
      天並未載人去投票，事後亦未歸還該一千元予被告乙○○
      等語（見原審九十一年六月二十六日訊問筆錄），倘證人
      葉護淋所收受之一千元真係被告乙○○委託其載客之車資
      ，其既未載客，豈有事後不用歸還之理？是證人葉護淋應
      係為免自己遭受賄選之刑責而有上開之證述。而證人賴錦
      源、謝長錦雖於偵查中承認確自被告乙○○處收受一千元
      至二千元不等之金錢，惟均證稱係代發林志華宣傳單、旗
      子之代價云云。然被告丙○○於原審訊問時供稱：共給被
      告乙○○一千五百份宣傳單，二百支旗子云云；而被告乙○○於原審訊問時則稱：被告丙○○所給之宣傳單數量已
      忘記，旗子則有幾大把云云；被告甲○○於原審訊問時則
      供稱：被告乙○○係給其林志華之桌曆宣傳品、競選海報
      、旗子、宣傳單云云（見原審九十一年六月十二日訊問筆
      錄）；被告與乙○○、甲○○三人所稱之文宣內容及數量
      已顯不相符。而證人謝長錦於原審訊問時證稱被告乙○○
      給其一疊宣傳單，要其一家一戶丟到信箱裡，其已全部發
      出，大約有四百多張左右，還剩下壹佰張左右放在其賣早
      餐之攤位，該四百張宣傳單，約花一小時發完云云（見原
      審九十一年六月二十六日訊問筆錄）。另證人賴錦源於原
      審訊問時則證稱被告乙○○給其宣傳單大約有五、六百張
      ，大約發了一、二個小時把宣傳單全部發完，整個社區都
      有發放云云（原審九十一年六月二十六日訊問筆錄）。若
      證人謝長錦、賴錦源所言屬實，則該二名證人應係就整個
      全民歡享社區住戶重複發放文宣，且二人發放文宣之數量
      應係相當，理應所收受之酬勞亦應相同，惟其二人所收受
      之報酬卻相差一倍，且證人賴錦源於原審卻證稱僅見到自
      己所發放之林志華文宣，並未見過他人發放林志華文宣（
      見原審九十一年六月二十六日訊問筆錄）。而證人陳翠娥
      於原審訊問時雖承認自被告乙○○處收到三千元，惟證稱
      ：該三千元係被告乙○○請其代發文宣，因為其在做小吃
      店，所以被告乙○○請其把宣傳單放在小菜旁邊讓客人拿
      云云（原審九十一年六月二十六日訊問筆錄）。然證人賴
      錦源於原審卻證稱：曾去過陳翠娥的小吃店與謝長錦的早
      餐店，但從未在其等店內見過林志華之文宣等語（見原審
      九十一年六月二十六日訊問筆錄）。又果如證人陳翠娥所
      言，其收受三千元之代價即輕鬆地置放文宣品在店內供客
      人拿取即可，其所獲得之酬勞反而比僅收受一千元、二千
      元之證人謝長錦、賴錦源須挨家挨戶費力發放文宣之酬勞
      更多，顯不符常情，是該三名證人所證收受之金錢係代發
      文宣之酬勞云云均不足採。至於證人邱仕昆於偵查中雖承
      認自被告乙○○處收受一千元，惟證稱該一千元係內傷藥
      錢，因被告乙○○之前來看病不夠錢云云。其於原審訊問
      時復證稱其係開設國術館，因在二個月前曾給被告乙○○
      內傷藥，投票前二星期乙○○再給錢云云。然證人邱仕昆
      亦坦言平常與被告乙○○並不熟識等語，且衡情一般國術
      館並無賒帳慣例，何以證人邱仕昆肯讓不熟識之被告乙○○賒帳，又恰好在投票前收回賒帳款？是證人邱仕昆應係
      為免自己遭受賄選之刑責而有上開之證述，不足為有利於
      被告乙○○之認定。
（四）又按共同正犯之意思聯絡，原不以數人間直接發生者為限
      ，即有間接之聯絡者，亦包括在內。被告與同案被告甲○○於本案之經過雖未直接接觸，然其於交付賄款予同案乙○○後，乙○○再轉交予甲○○對於附表二所示之全民歡
      享社區住戶行賄時，顯然包括在被告與同案被告乙○○最
      初對於全民歡享社區選民投票行賄計劃中，故應認被告與
      同案被告甲○○會就附表二之投票行賄行為有犯意聯絡。
      再者，被告與同案被告乙○○初雖議定之賄款金額雖為三
      千元，而同案被告乙○○、甲○○實際交付之賄款金額雖
      有一、二、三千元不等之差異，惟被告與同案被告乙○○
      於警偵訊均自承被告交付十二萬元後，囑乙○○全權處理
      ，從而，此項金額上之差異，亦未踰越雙方共同之行賄犯
      意聯絡範圍至明。
（五）共同被告乙○○於警訊時雖供稱交付二千元於羅吉盛，然
      羅吉盛於偵查中否認，惟乙○○於偵查中亦改稱係交與羅
      吉盛之妻葉碧玉，證人葉碧玉於偵查中亦自承乙○○交付
      二千元之情（均見九十一年度選偵字第十九頁），足認共
      同被告於警訊中所述「羅吉盛」應係「葉碧玉」之誤，要
      不影響其自白之真實性，是本院認定共同被告乙○○有交
      付二千元於葉碧玉（如附表一所示），情堪認定；至於前
      開共同被告甲○○於調查站詢問時所稱亦交付葉碧玉二千
      元等情一節，惟既經葉碧玉於偵查中所否認有其收受之情
      ，且稽之全卷，亦無其他直接證據可供佐證，是本院認定
      同案被告甲○○並無交付二千元於葉碧玉，併予敘明。又
      乙○○於警訊所述交付證人葉護淋二千元，與葉護淋所證
      之一千元雖有出入，然徵以乙○○先後對於附表一之多數
      人行賄，其金額既有一、二、三千元之差異，應係記憶混
      淆誤植所致，自不如證人葉護淋收受單一筆賄款清楚，故
      此部分交付賄款之金額，應以證人葉護淋所述之一千元為
      可採。
（六）附表一、附表二所列之葉護淋等十二名於新竹縣湖口鄉第
      十四屆鄉長選舉係有投票權之人，此有新竹縣湖口鄉戶政
      事務所九十三年十一月二十四日湖戶字第○九三○○○三
      一八六號函在卷足稽。
（七）綜上所述，被告上開所辯，為事後卸責之詞，不足採信，
      本件事證明確，被告犯行堪以認定。
三、論罪部分：
（一）核被告所為，就附表二編號六對曾炳魁行賄部分，係犯公
      職人員選舉罷免法第九十條之一第一項之對有投票權人行
      求賄賂罪；其對於乙○○、甲○○及其餘附表一、二所示
      之人行賄部分，係犯同條之對於有投票權人交付賄賂罪。
      被告與同案被告乙○○、甲○○就附表一、二之賄選部分
      ，渠三人間有直接或間接之犯意聯絡，並推由乙○○、甲○○行求及交付賄款，為共同正犯。
（二）對於有投票權之人行求、期約或交付賄賂，雖有階段行為
      之分，惟侵害之選舉公正國家法益相同，應認同屬投票行
      賄罪同一之基本構成要件，故被告先後多次對於有投票權
      之人，行求及交付賄賂，約其投票權為一定行使之行為，
      其時間緊接，且所犯基本構成要件相同之罪名，顯係出於
      概括之犯意為之，應成立連續犯，應依刑法第五十六條之
      規定論以一罪，，並依法加重其刑。
（三）公訴人認為同案被告先後多次對有投票權人行賄之犯行，
      係利用一次犯罪機會接續為之，侵害一個法益，應為接續
      犯，屬單純一罪云云。惟按接續犯係指利用同一機會、時
      間或場所，接續實施同一構成要件，依一般社會觀念言，
      此數次行為並無時間間斷，事實上有不可分離之密接關係
      ，祇是一個行為之持續動作者而言（最高法院八十八年度
      台上字第九五六號判決意旨參照）。查同案被告乙○○於
      原審已供稱該等款項係分數日陸續發出，其前後數行為雖
      同觸犯公職人員選舉罷免法第九十條之一第一項之規定，
      但其犯罪時間有先後次序可分，犯罪地點亦不盡相同，並
      非一個行為之持續動作，而係數個獨立之犯罪行為，難認
      係接續犯之狀態，公訴人認係接續犯云云，自不可採。
（四）被告於偵查程序中自白行賄，應依公職人員選舉罷免法第
      九十條之一第五項前段之規定，減輕其刑。刑有加重及減
      輕者，先加後減。
（五）又公訴人認被告與同案被告乙○○曾交付不詳姓名之人四
      萬三千元賄款云云。然查該部分事實，除同案被告乙○○
      之自白外，對於該不詳姓名之人姓名，年籍均無其他資料
      足參，亦無從調查是否為投票權之人，即收受者是否賄款
      ，故此部分起訴之事實，即屬不能證明，惟公訴人認此部
      分與前述有罪部分，具有連續犯之裁判上一罪關係，提起
      上訴，故不另為無罪之諭知，附此敘明。
四、撤銷改判之理由及科刑：
（一）原審據以論罪科刑，固非無見。惟：(1)原判決將與警訊錄
      音內容不符之警訊及檢察官筆錄上記載之「買票」供述作
      為證據，於法不合，已如理由欄一所述。(2)被告詰問權之
      規定，旨在發現真實及保障人權，應屬被告基本訴訟權之
      一。司法院大法官會議釋字第五八二號解釋可按，此一解
      釋已明示對證人之詰問權，應屬被告之基本訴訟權，受憲
      法之保障。又被告對證人詰問權之內容，應非僅止於閱覽
      證人之訊問筆錄；而其所為之答辯，亦不僅限於對證人筆
      錄內容之承認或否認。故法院若於訊問證人時並未傳喚被
      告到場，使其有對證人行使詰問權之機會，僅事後於審判
      期日將訊問證人之筆錄提示予被告，並告以要旨，雖形式
      上已踐行調查程序，實違被告訴訟權利之保障，且無助於
      事實真相之釐清。原審判決理由爰引秘密證人Ａ一、Ａ二
      、Ａ三、Ａ四於警訊及原審之證詞作為證據，然並未踐行
      證人保護法規定，依法核發保護書，及於訊問密秘證人時
      以變音、影等方式賦予被告詰問之機會，僅於審判程序以
      提示筆錄予被告閱覽，即採為判決之基礎，其證據程序即
      屬違法。(3)附表二編號六曾炳魁部分僅止於行求階段，理
      由漏未說明。
（二）被告上訴否認犯罪，固無理由。惟原審判決既有上述可議
      之處，自應由本院予以撤銷改判。爰審酌被告不思以正當
      途徑為人助選，以求選舉之公平、公正，卻以賄選為手段
      為他人助選，反而使候選人揹上「買票」之負面聲譽，敗
      壞選風及民主政治甚鉅，及其在整個犯罪情節中居於主導
      地位，情節非輕，惟量及被告雙親年邁八十幾歲，須被告
      照顧（附
      如主文第二項所示之刑，及諭知易科罰金之折算標準。並
      依公職人員選舉罷免法第九十八條第三項規定，併宣告褫
      奪公權三年。
（三）至扣案之全民歡享社區住戶基本資料及疑似賄選名單各一
      份係自被告甲○○處所扣得，惟同案被告甲○○供稱該份
      疑似賄選名單實係社區前任總幹事移交未繳納管理費之住
      戶名單，另份全民歡享社區住戶基本資料亦係社區前任總
      幹事移交以讓其了解住戶成員，而被告甲○○確係全民歡
      享社區之主委，其持有該二份名單，亦屬正當，應非供犯
      本罪所用，爰不併予宣告沒收。
（四）又公職人員選舉罷免法第九十條之一第三項固規定預備或
      用以行求期約或交付之賄賂，不問屬於犯人與否，沒收之
      。然如其賄賂已交付與有投票權之人收受，因收受者係犯
      刑法第一百四十三條第一項投票受賄罪，其所收受之賄賂
      ，應依刑法第一百四十三條第二項規定沒收之，如全部或
      一部不能沒收時，追徵其價額。故犯投票行賄罪者，其已
      交付之賄賂，自應依刑法第一百四十三條第二項規定，於
      其對向共犯所犯投票受賄罪為沒收或追徵其價額之從刑宣
      告，不得再依上開公職人員選舉罷免法九十條之一第三項
      規定沒收之，亦即被告丙○○交付同案被告乙○○十二萬
      元之賄款部分，自不得宣告沒收，併予敘明。
據上論斷，應依刑事訴訟法第369 條第1 項前段、第364 條、第
299 條第1 項前段，公職人員選舉罷免法第90條之1 第1 項、第
5 項、第98條第3 項，刑法第11條前段、第28條、第56條、第41
條第1 項前段、第37條第2 項，判決如主文。
本案經檢察官劉斐玲到庭執行職務。
中　　華　　民　　國　　93　　年　　12　　月　　31　　日
　　　　　　　　　臺灣高等法院刑事第十五庭
                      審判長法　官  房  阿  生
　　　　　　　　　　　　　  法　官  雷  元  結
　　　　　　　　　　　　　  法　官  蔡  光  治
以上正本證明與原本無異。
如不服本判決，應於收受送達後十日內向本院提出上訴書狀，其
未敘述上訴之理由者並得於提起上訴後十日內向本院補提理由書
（均須按他造當事人之人數附繕本）。
                            書記官  陳  韋  杉
中　　華　　民　　國　　94　　年　　1 　　月　　6 　　日
附錄：本案論罪科刑法條全文
公職人員選舉罷免法第90條之1 ：
對於有投票權之人，行求期約或交付賄賂或其他不正利益，而約
其不行使投票權或為一定之行使者，處五年以下有期徒刑，得併
科新台幣四十萬元以上四百萬元以下罰金。
預備犯前項之罪者，處一年以下有期徒刑。
預備或用以行求期約或交付之賄賂，不問屬於犯人與否，沒收之。
犯第一項或第二項之罪，犯罪後六個月內自首者，減輕或免除其
刑；因而查獲候選人為共犯者，免除其刑。
犯第一項或第二項之罪，在偵查中自白者，減輕其刑；因而查獲
候選人為共犯者，減輕或免除其刑。
 附表一（即被告乙○○交付賄款部分）：
┌──┬─────┬───────┬─────────┬────────┐
│編號│  選  民  │交  付  時  間│  交  付  地  點  │交  付  金  額  │
├──┼─────┼───────┼─────────┼────────┤
│ 一 │  葉護淋  │民國（下同）九│  被告乙○○住處  │新台幣（下同）一│
│    │          │十一年一月中旬│                  │千元            │
│    │          │至下旬間某日  │                  │                │
├──┼─────┼───────┼─────────┼────────┤
│ 二 │  賴錦源  │  同  右      │   同  右         │一千元          │
├──┼─────┼───────┼─────────┼────────┤
│ 三 │  陳翠娥  │  同  右      │   同  右         │三千元          │
├──┼─────┼───────┼─────────┼────────┤
│ 四 │  謝長錦  │  同  右      │   同  右         │二千元          │
├──┼─────┼───────┼─────────┼────────┤
│ 五 │  邱仕昆  │  同  右      │   同  右         │一千元          │
├──┼─────┼───────┼─────────┼────────┤
│ 六 │  葉碧玉  │  同  右      │   同  右         │二千元          │
└──┴─────┴───────┴─────────┴────────┘
 附表二（即被告甲○○交付賄款部分）
┌──┬─────┬───────┬─────────┬────────┐
│編號│  選  民  │交  付  時  間│  交  付  地  點  │交  付  金  額  │
├──┼─────┼───────┼─────────┼────────┤
│ 一 │  萬真七  │民國（下同）九│  全民歡享社區內  │新台幣（下同）一│
│    │          │十一年一月中旬│                  │千元            │
│    │          │至下旬間某日  │                  │                │
├──┼─────┼───────┼─────────┼────────┤
│ 二 │  陳清正  │  同  右      │   同  右         │一千元          │
├──┼─────┼───────┼─────────┼────────┤
│ 三 │  林麗英  │  同  右      │   同  右         │一千元          │
├──┼─────┼───────┼─────────┼────────┤
│ 四 │  林麗美  │  同  右      │   同  右         │一千元          │
├──┼─────┼───────┼─────────┼────────┤
│ 五 │  鍾良信  │  同  右      │   同  右         │二千元          │
├──┼─────┼───────┼─────────┼────────┤
│ 六 │  曾炳魁  │  同  右      │   同  右         │一千元，惟遭曾炳│
│    │          │              │                  │魁拒絕。        │
└──┴─────┴───────┴─────────┴────────┘
